【裁判字號】    89,易,258
【裁判日期】    890720
【裁判案由】    詐欺
【裁判全文】
台灣苗栗地方法院刑事判決                          八十九年度易字第二五八號
    被      告  乙○○
    選任辯護人  林思銘
右列被告因詐欺案件，經檢察官提起公訴（八十九年度偵字第二三一號），本院判決
如左：
    主  文
乙○○無罪。
    理  由
一、公訴意旨略以：被告乙○○明知其薪資收入不足支應購車分期付款及其日常生活
    開銷（起訴書誤為「不足支應購車分期付款及其原信用貸款每月應償還之款項約
    新台幣【下同】三萬元」），竟仍意圖為自己不法之利益，於民國八十八年八月
    間，對甲○隱瞞上情，佯稱急需車輛作為交通工具以為謀生之用，因其前遭銀行
    公告拒絕往來，致無法辦理購車分期付款，而央甲○出名為分期付款買賣之買受
    人，並聲稱會按期繳納車款，致甲○陷於錯誤，同意具名為分期付款買賣之買受
    人。詎乙○○給付二期款項後即拒不繳納車款，且亦避不見面，甲○始知受騙，
    因認被告涉犯刑法第三百三十九條第二項之詐欺得利罪嫌云云。
二、按犯罪事實應依證據認定之，無證據不得推定其犯罪事實，不能證明被告犯罪者
    ，應諭知無罪之判決，刑事訴訟法第一百五十四條及第三百零一條第一項分別定
    有明文。且認定不利於被告之事實，須依積極証據，苟積極証據不足為不利被告
    事實之認定時，即應為有利被告之認定，更不必有何有利之証據（最高法院三十
    年上字第八一六號判例參照）。又被害人之陳述如無瑕疵，且就其他方面調查又
    與事實相符，固足採為科刑之基礎，倘其陳述尚有瑕疵，則在未究明前，遽採為
    論罪科刑之根據，即難認為適法（最高法院六十一年台上字第三０九九號判例參
    照）。再者，刑法第三百三十九條第一項詐欺罪之成立，以意圖為自己或第三人
    不法所有，以詐術使人將本人或第三人之物交付為要件。所謂以詐術使人交付，
    必須被詐欺人因其詐術而陷於錯誤，若其所用方法，不能認為詐術，亦不致使人
    陷於錯誤，即不構成該罪（最高法院五十二年台上字第一三００號、四十六年台
    上字第二六０號判例參照）。故行為人於事後如因其他因素致無法償還所欠款項
    ，乃民事上債務不履行之問題，除有積極証據足認其在取得財產上利益之初即有
    為自己不法所有之意圖外，要難以其一時之給付遲延即遽認其涉犯詐欺罪名。
三、公訴意旨認被告涉犯詐欺罪嫌無非以被告坦承前開分期付款買賣之事實不諱。且
    被告每月薪資僅五萬餘元，而每期之購車款則需一萬六千元，另每月尚須支出日
    常生活消費約三萬；雖繳納二期之購車款但均有遲延，且被告已無其他財產，益
    見被告確有詐欺故意。此外並有裕融企業股份有限公司（下稱裕融公司）對甲○
    之繳款通知函一紙在卷可証，被告辯稱無詐欺故意云云，不足採信為其論據。
四、訊據被告乙○○坦承商借甲○之名為係爭分期付款買賣之買受人，且僅給付二期
    之購車款等情不諱。惟被告堅決否認有何詐欺之犯行，辯稱：伊於八十三、八十
    四年間，被銀行公告為拒絕往來戶，致無法辦理購車分期付款，始商借甲○之名
    為分期付款的買受人，甲○知道被告曾遭銀行拒絕往來及買車的目的係為上下班
    代步之用，伊每月的薪資平均約五萬五千元，且當時銀行尚有五十餘萬元的定期
    存款，足夠支付每月一萬六千元的購車款及三萬元的生活費。另前二期購車款均
    有按期繳納，惟於八十八年十月間被迫離職失業，始無力付款，並非拒不繳納，
    無詐欺故意及不法所有意圖等語。經查：
    （一）被害人甲○在檢察官偵訊及本院訊問時分別陳稱：與被告為同事，被告當
          時的月薪約五萬多元，另有五十幾萬的銀行定存，其在買車時有告知已被
          銀行公告為拒絕往來戶，購車是要作為代步之交通工具，基於同事情誼，
          自願出名為分期付款的買受人，伊在掛名時知被告當時的財產狀況，且被
          告購車後確係供上下班使用等語（見偵卷第十一頁、第二十一頁反面、第
          二十二頁、本院八十九年五月三十日筆錄）。以上核與被告上開所辯之情
          節相符。足見被告並未對甲○施用詐術，甲○對被告當時之經濟狀況甚為
          瞭解，被告對此亦未隱瞞。甲○之出名為分期付款購車的買受人，係出於
          其於自願，亦非陷於錯誤所為。再者，被告雖供稱其每月的生活消費支出
          約三萬元（見本院八十九年七月六日筆錄），惟如上所述，其薪資係五萬
          餘元，扣除前開購車分期款每月一萬六千及三萬元的生活費，尚有剩餘，
          且被告購車後確係供其上下班使用，自無公訴人所謂「被告明知其薪資收
          入不足以支應購車分期付款及每月應負擔之款項」並「隱瞞上情」及「【
          佯稱】極需車輛作為交通工具」或告訴狀所稱：被告【誆稱】極需車輛作
  為交通工作（見偵卷第二頁）等情形。
    （二）再者，被告在本院訊問時供稱：八十八年八月購車時有按時支付二期分期
          款，且尚有一筆五十七萬八千八百元的台灣銀行定期存款，並非不願繼續
          支付分期購車款，而係因八十八年十月份被迫離職失業，而暫時無力付款
          ，又因上開定期存款的利息頗高，不願提前終止，始未繳納第三期款（見
          偵卷第二十一頁背面、本院八十九年七月六日筆錄）。核與被害人在偵訊
          及本院訊問時所稱之情節相符：我知道被告另有一筆五十幾萬元的定存，
          第三、四期購車款均係我先墊付，被告買車後不到一個月，即因個人因素
          被迫離職等語（見偵卷第二十一頁、本院八十九年五月三十日筆錄）。並
          有戶名為被告之台灣銀行優惠儲蓄存款明細表一紙附卷可佐，且依該明細
          所載，其機動利率達百分之十八，比目前一般銀行存款的機動利率約五點
          五至六點多高出甚多，被告上開所辯因定期存款的利息頗高，不願提前終
          止，復因個人因素被迫離職，一時無薪資收入才遲延支付第三期款，亦與
          常情無違，足見被告並非蓄意不付。另被告於離職後，北上找工作，因與
          甲○是好友，故未通知他，並非避不見面。且被告於檢察官偵訊時亦已和
          被害人達成和解，由被害人承受被告原購買之車輛，並以被告已支付之二
          十一萬八千八百元之半數為車輛耗損，另以十一萬元由告訴人支付被告，
          而由被害人取用原購車輛，業據被告在偵查及本院訊問時供承在卷（見偵
          字卷第二十一頁背面、本院八十九七月六日筆錄），復有和解書一份在卷
          可憑（見偵卷第十七頁）。足見被告自始即有支付該分期款之意思，應無
          為自己不法所有之意圖。
    （三）綜上所述，被害人告訴狀之指述與事實不符，其所提出之繳款通知函一紙
          亦不足證明被告有詐欺行為。被告雖為拒絕往來戶，但其當時每月的薪資
          約五萬五千元，且尚有一筆五十七萬餘元的定存，被害人對被告當時的經
          濟狀況甚為瞭解，被告對此亦未隱瞞，並未對被害人施用詐術。被害人對
          被告的購車目的係為代步用亦未陷於錯誤，而係基於雙方係同事關係，被
          告每月薪資尚足以支付購車分期款及另有一筆定期存款，始願出名為分期
          付款買賣之買受人。且被告亦無為自己不法所有之意圖及詐欺犯意，所辯
          應堪採信。自不得以被告於被迫離職後無法付款，即逕認其當初有為自己
          不法所有之意圖及詐欺犯意。況被告對該債務並不否認，嗣雙方亦已達成
          和解，本件應屬當事人雙方間單純債務不履行之民事糾葛，本應循民事途
          徑解決方為正辦。此外本院復查無其他積極證據足認被告有公訴人所指之
          詐欺犯行，既無法證明被告犯罪，揆諸首揭說明，自應為被告無罪之諭知
          。
據上論斷，應依刑事訴訟法第三百零一條第一項，判決如主文。
本案經檢察官黃智勇到庭執行職務。
中      華      民      國    八十九    年      七      月      二十    日
                                        台灣苗栗地方法院刑事庭
                                            法  官  劉  興  浪
右正本證明與原本無異。
如不服本判決，應於送達後十日內向本院提出上訴狀（須附繕本），上訴於台灣高等
法院台中分院。
                                            書記官  陳  建  分
中      華      民      國    八十九    年      七      月      二十    日


司法院資訊處製作；財團法人民間司法改革基金會備份。
